臺灣臺中地方法院刑事裁定　　　　　　　　　　　　　九十四年度聲判字第三六號
　　聲　請　人
　　即　告訴人　甲○○
　　代　理　人　王世勳
　　被　　　告　乙○○
右列聲請人因告訴被告詐欺案件，不服臺灣高等法院臺中分院檢察署檢察長於中華民
國九十四年五月二十六日所為駁回再議之處分（九十四年度上聲議字第五三七號），
聲請交付審判，本院裁定如左：
    主  文
聲請駁回。
    理  由
一、按告訴人不服上級法院檢察署檢察長或檢察總長認為再議無理由而駁回之處分者
    ，得於接受處分書後十日內委任律師提出理由狀，向該管第一審法院聲請交付審
    判；法院認為交付審判之聲請不合法或無理由者，應駁回之，刑事訴訟法第二百
    五十八條之一、第二百五十八條之三第二項前段，分別定有明文。
二、聲請人原告訴意旨略以：被告乙○○與告訴人甲○○係單純朋友，竟基於不法所
    有之概括犯意，先於民國（下同）九十年四月二十七日，以「家庭急用」為由，
    向告訴人甲○○借款新臺幣（下同）六十萬元，並表示同年六月五日償還。於數
    日後，被告乙○○又以同一理由，向告訴人甲○○借款八十七萬元，並約定同年
    六月十日償還。詎屆期被告乙○○未償還借款，而另開立面額二十萬元支票三張
    、十五萬元支票二張交予告訴人乙○○，惟其中二張支票於發票日屆期經提示時
    ，因存款不足及拒絕往來而未獲兌現。因認被告乙○○涉犯刑法第三百三十九條
    第一項之詐欺取財罪嫌云云。
三、案經臺灣臺中地方法院檢察署檢察官偵查結果，認為：（一）、按犯罪事實應依
    證據認定之，無證據不得認定犯罪事實，刑事訴訟法第一百五十四條第二項定有
    明文。又認定不利於被告之事實，須依積極證據，苟積極證據不足為不利於被告
    事實之認定時，即應為有利於被告之認定（最高法院三十年上字第八一六號判例
    參照）。再刑法第三百三十九條第一項詐欺取財罪之成立，須行為人主觀上有為
    自己或第三人不法所有之意圖，客觀上係以詐術使人將本人或第三人之物交付為
    構成要件。而所謂以詐術使人交付財物，必須行為人確有施用詐術，被詐欺人因
    其詐術陷於錯誤，而交付財物之因果聯瑣。若其並未施用詐術，或所用方法不能
    認為詐術，即不構成該罪。（二）、訊據被告乙○○堅決否認有上揭詐欺犯行，
    辯稱：伊有先向甲○○借六十萬元，只說急用，未說家庭要用，後來還一部分本
    金及利息，連同第二次借款尚欠約九十萬元，伊向甲○○每借十萬元，一個月利
    息約五千元，借錢時有預扣一個月利息，每個月以現金支付，沒有憑據；又伊借
    錢是要投資小酒店，因股東找不到，且店名是用其他股東登記，故伊不記得店名
    ；再伊借錢時尚未申請支票等語。（三）、經查，告訴人甲○○於九十二年五月
    三十日偵訊時指訴稱：伊是經曾姓（應係鄭姓）友人介紹才認識乙○○，而乙○
    ○說要開店並說伊女兒將來畢業可至他那上班，伊未收過利息等語。繼於九十三
    年十一月一日偵訊時指訴稱：乙○○說家裡有急用才借錢，且沒有還過伊本金及
    利息，現在尚欠一百四十七萬元等語。顯然告訴人甲○○對於「是否開店或家用
    為由而借款」之指訴前後不一。又告訴人甲○○雖稱未收利息及被告乙○○未償
    還欠款，且被告乙○○確有簽立保管條及借據，所載金額共一百四十七萬元，然
    被告乙○○若未償還任何欠款，則何以告訴人甲○○僅只要求被告乙○○簽立面
    額共九十萬元之支票？且此金額與被告乙○○所辯尚欠金額相符，是告訴人甲○
    ○此部分指述即值可疑？再雙方共同認識之證人鄭金鎮到庭證稱：伊先認識乙○
    ○，才透過乙○○認識甲○○，於九十年間，伊不知道乙○○向告訴人甲○○借
    錢一事，但後來甲○○要不到錢時有告訴伊，伊不知乙○○借錢原因等語。其中
    所述告訴人甲○○先認識被告乙○○一節，核與被告乙○○所述相符，雖無法從
    證人鄭金鎮處查知被告乙○○借錢情況，惟被告乙○○本無自證無罪之義務，故
    雖被告乙○○提不出投資開店及支付利息等證明，然本件依告訴人甲○○上開部
    分不一之指述及所提證據，亦難直斷被告乙○○即有施用詐術之行為，更難遽認
    被告乙○○於借款當時，主觀上即意圖為自己不法之所有。此外，復查無其他積
    極證據足認被告乙○○有何詐欺之犯行，揆諸首揭法條及判例意旨，應認其罪嫌
    尚有不足。而依刑事訴訟法第二百五十二條第十款為不起訴之處分（九十三年度
    偵緝字第一四八四號）。
四、聲請人不服上開不起訴處分，聲請再議，再議意旨略以：被告乙○○先後二次向
    聲請人甲○○借款時，係稱其有急用，及其正以土地向銀行辦理抵押貸款中，俟
    貸款核發後即會還款為詞，使聲請人不疑有他而同意借予六十萬元及八十七萬元
    ，然因被告乙○○二次借款後即未依約還款，經聲請人多次催索，被告乙○○均
    一再敷衍，最後始主動簽發面額合計共九十萬元之支票五張交付聲請人，聲請人
    雖曾要其再簽立不足之五十七萬元支票，惟被告乙○○卻稱支票另有他用，以後
    會再補給聲請人，聲請人因其尚有誠意，乃同意之，並非聲請人只要求被告乙○
    ○簽立九十萬元之支票。被告乙○○所簽發之支票於到期日經聲請人提示退票後
    ，經查其已於九十年八月三十一日即被列為拒絕往來戶，足見被告乙○○經濟狀
    況已不良，卻於四個月前，先後共向聲請人借款一百四十七萬元，不但未依約還
    款，且於短短四個月後即被列為拒絕往來戶，又迄今仍分文未償，並對其取得之
    借款使用狀況始終交待不清；於支票遭退票後，聲請人試圖與之連絡，均不得要
    領，始知被騙；嗣被告乙○○經通緝到案，才提議其每月償還一萬元，但因其一
    再失信，聲請人要求被告乙○○需找保證人，卻因被告乙○○拒絕而作罷。被告
    乙○○已多次更換行動電話號碼，除非其主動連絡，否則無法連絡，似此行徑，
    被告乙○○不但言而無信，且善於飾詞狹辯，甚且敢向檢察官騙稱聲請人有收取
    本金及利息，可知被告乙○○十足為狡猾之騙徒云云。嗣經臺灣高等法院臺中分
    院檢察署檢察長審核結果，認按：證據之取捨及事實之認定為承辦檢察官職權之
    行使，苟該職權之行使不違背經驗法則與論理法則，即難指為違法；除肯認上揭
    臺灣臺中地方法院檢察署檢察官於原不起訴處分書所述各點理由外，另就聲請人
    所提再議理由予以指駁：茲聲請人雖稱被告於借款時，曾向聲請人稱其正以土地
    向銀行辦理抵押貸款中，俟貸款核發後即會還款，及曾要求被告再簽立不足之五
    十七萬支票云云，但卷查聲請人於原檢察官偵查中從未為此項主張，又未提出事
    證以供審酌，尚難遽採。況被告於借得一百四十七萬元後，既主動簽發面額九十
    萬元支票交付聲請人，顯見其並無賴債不還之意，而於原檢察官偵查中被告又表
    示願分期償還所欠，亦足見被告於借款之初，並無於日後不還之不法所有意圖，
    原檢察官以被告罪嫌不足而為不起訴處分，經核尚無不當，聲請人聲請再議顯無
    理由，而依刑事訴訟法第二百五十八條前段予以處分駁回再議。
五、本件聲請交付審判意旨則以：聲請人甲○○鄭重否認檢察官不起訴處分及駁回再
    議處分所認定之如下事實：「（一）、被告乙○○先後二次向聲請人甲○○借款
    分別為六十萬元及八十七萬元，理由：『家庭急用』，主觀上沒有不法意圖，客
    觀上未施用詐術。（二）、被告乙○○又稱：二次借款有還一部分本金及利息，
    尚有九十萬元，利息每借十萬元，一個月約五千元，預扣利息，沒有憑據。（三
    ）、被告乙○○復稱：借錢是要投資小酒店，股東找不到，伊不記得店名。（四
    ）、告訴人甲○○稱：被告乙○○二筆借款共一百四十七萬元，何以僅收受九十
    萬元之支票，因之，懷疑『被告乙○○未償還任何欠款』之說詞。（五）、被告
    乙○○稱：正以土地向銀行辦理抵押貸款中，俟貸款核發後即會還款等語置辯，
    檢察官竟相信之。」。實則係被告乙○○為圖脫免刑責、逃避債務，乃為不實之
    供述，理由如下：「（一）、聲請人甲○○堅稱：被告為圖取得金錢財物，乃不
    惜以『急用』、『開小酒店』等名目為之，尤以其自稱：『投資小酒店．．．．
    ．．伊不記得店名』，已明顯漏出破綻，何以偵查中竟迴護被告，不就聲請人甲
    ○○之利益著想，實有可議之處，自令聲請人甲○○不服。（二）、被告乙○○
    先後二次取得金錢財物後，並未依目的行事，反而四處躲避聲請人甲○○，居無
    定所，聲請人甲○○追討後遭通緝，直至緝獲，又辯稱：欲以土地向銀行辦理抵
    押貸款，俟核貸後還款，惟被告乙○○究竟有無土地可供擔保借款，仍存疑問，
    偵查中未予詳查，率行採信被告乙○○不實之陳述，令聲請人甲○○不解、不服
    ，頗值探索。（三）、被告乙○○已坦承假藉名目以收取一百四十七萬元款項，
    卻空言：『現金償還部分本金及利息，沒有憑據。』，仍為檢察官採信，有欠周
    詳，尚難謂公允。」，而指摘駁回再議處分認事用法顯有違誤云云。
六、按犯罪事實應依證據認定之，無證據不得認定犯罪事實，刑事訴訟法第一百五十
    四條第二項定有明文。又刑事訴訟法第二百八十二條所謂證據，係指合法之積極
    證據，就犯罪事實能為具體之證明者而言。再認定不利於被告之事實，須依積極
    證據，苟積極證據不足為不利於被告事實之認定時，即應為有利於被告之認定，
    更不必有何有利之證據，最高法院亦分別著有二十二年上字第二七二號、三十年
    上字第八一六號判例可資參照。再認定犯罪事實所憑之證據，無論其為直接或間
    接證據，在訴訟上之證明均須於通常一般之人均不致有所懷疑而得確信其為真實
    之程度，始得據為有罪之認定，倘其證明尚未達到此一程度而有合理之懷疑存在
    ，以致無從形成對被告不利之確信時，依據罪疑利益歸於被告之法則，即應儘先
    為有利被告之判斷，不得徒憑主觀上之臆測遽行排除有利於被告之可能（最高法
    院著有七十六年臺上字第四九八六號判例可資參照）。且為刑事訴訟法上證明之
    資料，無論其為直接證據或間接證據，均須達於通常一般之人均不致於有所懷疑
    ，而得確信其為真實之程度，始得據為有罪之認定，若其關於被告是否犯罪之證
    明未能達此程度，而有合理性懷疑之存在，致使無從形成有罪之確信，根據「罪
    證有疑，利於被告」之證據法則，即不得遽為不利於被告之認定，此觀諸最高法
    院七十六年臺上字第四九八六號判例意旨自明。另按犯罪事實之認定，應憑真實
    之證據，倘證據是否真實尚欠明顯，自難以擬制推測之方法，為其判斷之基礎，
    而認定犯罪事實之證據係指足以認定被告確有犯罪行為之積極證據而言，該項證
    據自須適合於被告犯罪事實之認定，始得採為斷罪資料，最高法院五十三年臺上
    字第六五六號、二十九年上字第三一０五號判例可資參照。次按刑法第三百三十
    九條第一項詐欺取財罪之成立，須行為人主觀上有為自己或第三人不法所有之意
    圖，客觀上係以詐術使人將本人或第三人之物交付為要件，若行為人無不法所有
    之意圖，或未使用詐術，均不成立該罪名；又所謂以詐術使人交付，必須被詐欺
    人因其詐術而陷於錯誤，若其所用方法，不能認為詐術，亦不致使人陷於錯誤，
    即不構成該罪，有最高法院四十六年台上字第二六○號判例可參。經查本件（一
    ）、聲請人甲○○原告訴意旨係指訴稱：被告乙○○以「家庭急用」為由，向其
    借款等語，核與被告乙○○供述所稱並不相同，被告乙○○供述稱：「投資小酒
    店．．．．．．伊不記得店名」，既與聲請人甲○○指訴相異，自應由聲請人甲
    ○○舉證證明其之指訴為真，惟聲請人甲○○就此部分之指訴，並未有何其他積
    極事證足資證明，要無足憑採，亦難據此遽認被告乙○○已明顯漏出破綻，及原
    檢察官之採證職權之行使有何迴護被告乙○○，不就聲請人甲○○之利益著想之
    處。（二）、聲請人甲○○雖於聲請再議時指訴稱被告乙○○於借款時，曾向聲
    請人稱其正以土地向銀行辦理抵押貸款中，俟貸款核發後即會還款，及曾要求被
    告乙○○再簽立不足之五十七萬元支票云云。然卷查聲請人於原檢察官偵查中並
    未為此項主張，復未提出任何事證以供調查審酌，經臺灣高等法院臺中分院檢察
    署檢察長審核結果認此部分亦難遽採，核亦無何違法之處。（三）、被告乙○○
    直承向聲請人甲○○借款共一百四十七萬元，惟後來還一部分本金及利息，尚積
    欠約九十萬元，每借十萬元，一個月利息約五千元，借錢時有預扣一個月利息，
    每個月以現金支付，沒有憑據等語。被告乙○○上開供述雖沒有憑據，惟原檢察
    官另參酌：「被告乙○○確有簽立保管條及借據，所載金額共一百四十七萬元，
    然被告乙○○若未償還任何欠款，則何以告訴人甲○○僅只要求被告乙○○簽立
    面額共九十萬元之支票？且此金額與被告乙○○所辯尚欠金額相符，是告訴人甲
    ○○此部分指述即值可疑？」等情，而為對被告乙○○有利事實之認定，並非憑
    空採據，亦難謂有何欠周之處。是顯難僅因被告乙○○曾向聲請人甲○○借款共
    一百四十七萬元之單純事實，而推定其自始即有不法所有之意圖。又刑事被告依
    法不負自證無罪之義務，故在別無積極證據之情形下，自難違反刑事訴訟法第一
    百五十四條之規定，以單純借款之行為，推定被告乙○○有何詐欺之行為。此外
    ，復查無其他積極證據足資證明被告乙○○犯罪，揆諸前揭說明，自無從被告有
    罪之認定。末按刑事訴訟法於九十一年二月八日經修正公布，新增第二百五十八
    條之一關於交付審判之規定，此乃對於「檢察官不起訴或緩起訴裁量權」制衡之
    一種外部監督機制，此時，法院僅在就檢察官所為不起訴或緩起訴之處分是否正
    確加以審查，以防止檢察機關濫權，依此立法精神，法院就聲請交付審判案件之
    審查，所謂「得為必要之調查」，其調查證據之範圍，自應以偵查中曾顯現之證
    據為限，不可就告訴人新提出之證據再為調查，亦不可蒐集偵查卷以外之證據。
    又依新修正刑事訴訟法第二百六十條對於不起訴處分已確定或緩起訴處分期滿未
    經撤銷者得再行起訴之規定，其立法理由說明，本條所謂不起訴處分已確定者，
    係包括「聲請法院交付審判復經駁回者」之情形在內，則法院就聲請交付審判案
    件之審查，所謂「得為必要之調查」，其調查證據範圍，自更應以偵查中曾顯現
    之證據為限，不得就告訴人新提出之證據再為調查，亦不可蒐集偵查卷以外之證
    據，否則，將與刑事訴訟法第二百六十條之再行起訴規定，混淆不清（臺灣高等
    法院九十一年四月二十五日第一次刑庭庭長法律問題研究會議結論意旨參照）。
    是本件聲請人甲○○如再有其他積極事證足資證明被告乙○○確有詐欺犯行，自
    可依據前開法律規定處理，併予敘明。是綜上所述，原不起訴處分書及駁回再議
    處分書既已調查說明，對照卷內現有之資料，並無不合，卷內復查無其他積極證
    據可資證明被告有何詐欺之犯行，揆諸前揭說明，原檢察官及臺灣高等法院臺中
    分院檢察署檢察長分別予以不起訴處分及駁回再議之聲請，並無不當，本件交付
    審判之聲請為無理由，應予駁回。
七、依刑事訴訟法第二百五十八條之三第二項前段，裁定如主文。
中      華      民      國    九十四    年      六      月    二十七    日
                                        臺灣臺中地方法院刑事第八庭
                                            審判長法官  朱  光  國
                                                  法官  吳  崇  道
                                                  法官  洪  俊  誠
右正本證明與原本無異。
（不得抗告）
                                                  書記官  蕭  榮  峰
中      華      民      國    九十四    年      六      月    二十七    日
